臺灣高等法院民事判決　　　　　　　　　 95年度上字第561號
上　訴　人　乙○○
　　　　　　丁○○
共　　　同
訴訟代理人　鄭錦堂律師
　　　　　　李保祿律師
被　上訴人　甲○○
訴訟代理人　邱新福律師
上列當事人間請求返還不當得利等事件，上訴人對於中華民國95
年5月30日臺灣臺北地方法院95年度訴字第2595號第一審判決提
起上訴，被上訴人為聲明之減縮，本院於96年11月27日言詞辯論
終結，判決如下：
    主  文
原判決關於判命上訴人丁○○連帶給付被上訴人新臺幣貳佰伍拾
捌萬捌仟伍佰玖拾捌元，及自民國九十五年五月十二日起至清償
日止按年息百分之五計算之利息；並自民國九十五年五月十二日
起，至上訴人將臺北市○○區○○段六小段第五五０及五五一建
號所有權全部、暨同小段第九九－二與一００－二地號土地所有
權應有部分各六分之一返還被上訴人之日止，按月連帶給付被上
訴人新臺幣陸萬捌仟壹佰貳拾壹元，及該部分假執行之宣告，暨
訴訟費用部分之裁判（除確定部分外）均廢棄。
上開廢棄部分，被上訴人在第一審之訴及假執行聲請均駁回。
上訴人乙○○之上訴駁回。
原判決主文第一項關於判命上訴人乙○○給付部分減縮為：上訴
人乙○○應給付被上訴人新臺幣貳佰伍拾捌萬捌仟伍佰玖拾捌元
，及自民國九十五年五月十二日起至清償日止按年息百分之五計
算之利息；並自民國九十五年五月十二日起，至上訴人乙○○將
臺北市○○區○○段六小段第五五０及五五一建號所有權全部、
暨同小段第九九－二與一００－二地號土地所有權應有部分各六
分之一返還被上訴人之日止，按月給付被上訴人新臺幣陸萬捌仟
壹佰貳拾壹元。
上訴人丁○○上訴部分，第一、二審訴訟費用除確定部分外，由
被上訴人負擔。上訴人乙○○上訴部分，第二審訴訟費用由上訴
人乙○○負擔。
    事  實  及  理  由
一、被上訴人主張略以：臺北市○○區○○段6小段第551號與
    550號建物（門牌號碼為臺北市○○路○段127號1樓與地下室
    ，下稱系爭房屋）所有權全部，與基地即同小段第99-2與
    100- 2地號土地所有權應有部分各1/6（以上房地合稱系爭
    不動產，但被上訴人部分書狀誤載基地應有部分為1/2），
    均係被上訴人所有。被上訴人前將上揭房地無償借予父親即
    上訴人乙○○使用，嗣終止使用借貸並訴請乙○○返還系爭
    房屋並獲勝訴判決確定；乙○○雖以信託關係、所有物返還
    請求權、借名登記關係等訴請確認系爭不動產一部為其所有
    、移轉系爭不動產所有權登記予其，均敗訴確定，故被上訴
    人確為系爭不動產所有權人。因乙○○遲未交還系爭不動產
    ，被上訴人對其聲請強制執行（臺灣臺北地方法院93年度執
    字第32415號）；上訴人丁○○於執行程序中以占有人身分
    提起第三人異議之訴，亦遭駁回確定。系爭不動產供營業使
    用，本不受土地法第97條所定租金上限所拘束，且依丁○○
    另案陳稱月租金為新台幣（下同）6萬8121元，自民國（下
    同）92年3月12日起至95年5月11日止，上訴人應支付被上訴
    人38個月損害賠償或不當得利258萬8598元；自95年5月12日
    起至返還系爭不動產為止，上訴人亦應按月支付被上訴人6
    萬8121元。為此依據侵權行為損害賠償請求權、不當得利返
    還請求權訴請上訴人給付等語。於原審聲明：上訴人應連帶
    給付被上訴人258萬8598元，及自95年5月12日起至上訴人返
    還系爭不動產於被上訴人之日止，按月連帶給付6萬8121 元
    。其中258萬8598元自95年5月12日起至清償日止，其餘部分
    自各該應給付月份之次月1日起至返還系爭不動產日止，均
    按年息5％計算之利息（原審為被上訴人勝訴判決，上訴人
    上訴後，被上訴人減縮「258萬8598元以外部分自各該應給
    付月份之次月1日起至返還系爭不動產日止，均按年息5％計
    算之利息」之請求）。並答辯聲明：上訴駁回。
二、上訴人則以：系爭不動產並非上訴人乙○○父親鄭泉生前分
    析財產予長孫即被上訴人甲○○。乙○○自42年開始購買不
    動產，系爭不動產之基地部分係由父親鄭泉、母親鄭林視、
    兄弟丙○○、鄭鳳池與乙○○本人所登記共有，五人嗣與建
    商簽定合作建屋契約書，乙○○分得系爭不動產且借名登記
    於被上訴人名下，並非贈與被上訴人。系爭不動產自始即由
    乙○○開設泉源建材行，並由其負擔一切稅捐，上訴人丁○
    ○輔助其經營，稅捐向由乙○○負擔，不動產所有權狀及印
    鑑也由其保管。況被上訴人於臺灣臺北地方法院92年度簡上
    字第457號遷讓房屋事件，初主張系爭房屋為乙○○所贈與
    ，於乙○○之妹鄭玉英作證後始改稱係鄭泉分析家產而贈與
    被上訴人，其說詞前後矛盾，益徵系爭不動產純係借名登記
    於被上訴人名下。縱認系爭不動產為被上訴人所有且借貸關
    係已終止，乙○○遲未交還房地也不構成侵權行為；否則超
    逾二年損害賠償亦已罹於時效。此外，系爭房屋每月租金至
    多3萬元，房屋現值僅為470萬1244元，但原審誤值為1587萬
    9422元並據以計算每月損害為6萬8121元，顯有錯誤。再者
    ，丁○○既為乙○○輔助占有人，即與侵權行為或不當得利
    無關，被上訴人不得向其求償等語，資為抗辯。並聲明：(一)
    原判決廢棄。(二)被上訴人在第一審之訴及假執行之聲請均駁
    回。
三、兩造不爭執事實：
  (一)被上訴人為系爭不動產登記所有權人，上訴人乙○○在該處
    開設泉源建材行迄今，丁○○亦在建材行工作。訴外人即上
    訴人乙○○之父即被上訴人祖父鄭泉（歿）育有三子一女，
    長子乙○○、二子鄭鳳池、三子丙○○、女兒鄭玉英，被上
    訴人則係鄭泉長孫。
  (二)被上訴人以使用借貸已於92年3月11日終止為由，訴請乙○
    ○遷讓系爭房屋，經臺灣臺北地方法院92年度簡上字第457
    號判決為被上訴人勝訴判決，再由最高法院以93年度台簡抗
    字第34號裁定駁回乙○○抗告確定。
  (三)被上訴人執前開判決書對乙○○聲請強制執行（臺灣臺北地
    方法院93年度執字第32415號）。執行中，丁○○以占有人
    身分提起第三人異議之訴，經臺灣臺北地方法院95年度訴字
    第2174號、本院95年度上字第405號判決駁回，再經最高法
    院95台上字第2580號裁定駁回確定。
  (四)乙○○以信託關係等訴請確認系爭不動產部分所有權為其所
    有，為臺灣臺北地方法院以93年度訴字第3023號判決駁回其
    訴，上訴後補充借名登記關係為訴訟標的，訴請被上訴人將
    系爭不動產所有權移轉登記予乙○○，仍為本院95年度上字
    第480號判決駁回上訴與擴張之訴，復由最高法院以96年度
    台上字第1872號裁定駁回上訴確定。
四、被上訴人主張其與乙○○使用借貸關係既已終止，上訴人自
    92年3月12日起無權占有系爭不動產等語。上訴人則以系爭
    不動產係乙○○借名登記予被上訴人，並非無權占有，且丁
    ○○僅係乙○○輔助占有人云云置辯。茲分述如下：
  (一)按確定終局判決就經裁判之訴訟標的有既判力，民事訴訟法
    第400條第1項定有明文。為訴訟標的之法律關係，於確定之
    終局判決中已經裁判者，就該法律關係即有既判力，當事人
    雖僅於新訴訟用作攻擊防禦方法，法院亦不得為反於確定判
    決意旨之裁判（最高法院30年上字第8號判例意旨可稽）。
  (二)如前所述，乙○○基於借名登記關係訴請被上訴人將系爭不
    動產所有權移轉登記予乙○○，既經本院95年度上字第480
    號判決駁回其上訴與擴張之訴，復由最高法院以96年度台上
    字第1872號裁定駁回上訴確定，依前開說明，本院應受該確
    定判決所拘束，不得再認定乙○○與被上訴人間存有借名登
    記關係。上訴人仍執前詞辯稱系爭不動產係借名登記予被上
    訴人，鄭玉英、鄭鳳地、丙○○於該案所為有利被上訴人證
    詞並不可信云云；然其陳述既與前述確定判決效力相違背，
    本院無從採為有利上訴人之認定。從而被上訴人主張其於92
    年3月11日終止使用借貸後，乙○○自92年3月12日起無權占
    有系爭不動產，應屬可信。
  (三)次按受僱人、學徒或基於其他類似之關係，受他人之指示，
    而對於物有管領之力者，僅該他人為占有人，民法第942條
    亦定有明文。被上訴人雖主張丁○○在臺灣臺北地方法院93
    年度執字第32415號執行程序以占有人身分提起第三人異議
    之訴，亦屬共同無權占有人云云。然該案經法院確認丁○○
    僅係乙○○之輔助占有人，並非占有人（見本院卷(一)第220
    至225頁）；參以泉源建材行係登記於乙○○名下，亦有台
    北市建築材料商業同業公會會員證書影本附卷（見原審卷第
    135頁），丁○○又自陳始終都是輔助占有人（見本院卷(二)
    第26頁），被上訴人主張丁○○係共同占有人自非可採。
五、被上訴人主張乙○○無權占有系爭不動產，每月造成損害或
    享有利益為6萬8121元等語，乙○○則辯稱未返還系爭房屋
    只是給付遲延，系爭房屋每月租金至多3萬元，原告請求亦
    已罹於二年短期效云云。茲分述如下：
  (一)按無法律上之原因而受利益，致他人受損害者，應返還其利
    益，民法第179條前段定有明文。無權占用他人之房屋，可
    能獲得相當於租金之利益，為社會通常之觀念（最高法院61
    年臺上字第1695號著有判例意旨可資參照）。次按城市地方
    房屋之租金，以不超過土地及其建築物申報總價年息百分之
    十為限，土地法第97條第1項亦定有明文。城市地方供營業
    用之房屋，承租人得以營商而享受商業上之特殊利益，非一
    般供住宅用之房屋可比，所約定之租金，自不受土地法第97
    條規定之限制，亦有最高法院94年度第2次民事庭會議決議
    可稽。
  (二)如前所述，使用借貸關係既於92年3月11日終止，乙○○迄
    未返還系爭不動產，不僅係給付遲延，且屬無權占有。乙○
    ○在系爭房屋經營泉源建材行，依前揭說明，系爭不動產租
    金數額自無須受土地法第97條限制。被上訴人主張系爭不動
    產房屋每坪月租金為1350元，房屋共50.46坪，合計為每月
    可收取租金為6萬8121元，此有臺灣臺北地方法院95年度聲
    字第376號停止執行裁定、大華資產管理顧問股份有限公司
    估價報告書在卷可稽（見原審卷第270頁、第245及249頁）
    ，則被上訴人主張乙○○每月可獲得相當於6萬8121元利益
    ，應屬可取。自92年3月12日起至95年5月11日共計38個月，
    乙○○在此段期間已享受258萬8598元之不當得利（68,121
    元×38個月＝2,588,598元），自95年5月12日起至返還系爭
    不動產止，亦應按月返還被上訴人6萬8121元。
  (三)乙○○雖辯稱上揭估價報告房屋現值僅為470萬1244元，但
    原審誤值為1587萬9422元，據此計算系爭不動產年息百分之
    八租金12萬1420元亦屬錯誤云云。惟以乙○○上揭資產管理
    顧問股份有限公司於另案所為估價報告數額而認定每月租金
    ，原審此部分錯誤於本案自無影響。又，被上訴人同時行使
    不當得利返還請求權與侵權行為損害賠償請求權，其中不當
    得利時效依民法第125條為15年，乙○○針對侵權行為爰引2
    年短期時效抗辯，於不當得利並無影響，仍應返還前述不當
    得利。
六、綜上所述，被上訴人本於不當得利返還請求權法律關係，訴
    請上訴人乙○○給付被上訴人258萬8598元，及自95年5月12
    日起至清償日止按年息5％計算之利息，並自95年5月12日起
    至乙○○返還系爭不動產於被上訴人之日止，按月給付6 萬
    8121元，為有理由，應予准許。逾此範圍之請求，為無理由
    ，應予駁回。原審就超過前揭應准許部分（減縮部分除外）
    ，為上訴人丁○○敗訴之判決，尚有未洽；上訴人丁○○上
    訴意旨指摘原判決此部分不當，為有理由，應由本院予以廢
    棄改判。至於上開應准許部分，原審為上訴人乙○○敗訴之
    判決（減縮部分除外）並為假執行宣告，核無不合；上訴人
    乙○○上訴意旨指摘原判決此部分不當，求予廢棄改判，為
    無理由，應予駁回。並由本院諭知被上訴人減縮後之聲明，
    如主文第4項所示。
七、本件事實已臻明確，被上訴人依據不當得利訴請給付既經本
    院認為有理由，則其依據侵權行為訴請給付部分，自勿庸審
    酌。兩造其餘之攻擊或防禦方法及未經援用之證據，經本院
    斟酌後，認為均不足影響本判決之結果，自無逐一論列之必
    要，併此敘明。
八、據上論結，本件上訴為一部有理由，一部無理由，依民事訴
    訟法第450條、第449條第1項、第79條、第78條，判決如主
    文。
中　　華　　民　　國　　96　　年　　12　　月　　11　　日
                    民事第十三庭
                        審判長法　官  黃嘉烈
　　　　　　　　　　　        法　官　高鳳仙
　　　　　　　　　　　        法　官　吳燁山
正本係照原本作成。
如不服本判決，應於收受送達後20日內向本院提出上訴書狀，其
未表明上訴理由者，應於提出上訴後20日內向本院補提理由書狀
（均須按他造當事人之人數附繕本）上訴時應提出委任律師或具
有律師資格之人之委任狀；委任有律師資格者，另應附具律師資
格證書及釋明委任人與受任人有民事訴訟法第466條之1第1項但
書或第2項（詳附註）所定關係之釋明文書影本。
中　　華　　民　　國　　96　　年　　12　　月　　12　　日
　　　　　　　　　　　　　　　書記官  于  誠
附註：
民事訴訟法第466條之1（第1項、第2項）：
對於第二審判決上訴，上訴人應委任律師為訴訟代理人。但上訴
人或其他法定代理人具有律師資格者，不在此限。
上訴人之配偶、三親等內之血親、二親等內之姻親，或上訴人為
法人、中央或地方機關時，其所屬專任人員具有律師資格並經法
院認為適當者，亦得為第三審訴訟代理人。
